臺灣高雄地方法院民事判決　　　　　　　99年度勞訴字第82號
原　　　告　李信樟
訴訟代理人　楊櫻花律師
被　　　告　臺灣典範半導體股份有限公司
法定代理人　鄧希哲
訴訟代理人　李帝慶律師
複代理人　　黃靜宜
　　　　　　葉玟岑律師
上當事人間請求給付薪資等事件，本院於民國100 年8 月23日言
詞辯論終結，判決如下：
    主  文
被告應給付原告新台幣伍萬柒仟佰拾元，及自民國九十九
年十月九日起至清償日止，按週年利率百分之五計算之利息。
原告其餘之訴駁回。
訴訟費用由被告負擔十分之一，餘由原告負擔。
本判決第一項得假執行，但被告如提出新台幣伍萬柒仟佰拾
元預供擔保，得免為假執行。
原告其餘假執行之聲請駁回。
    事實及理由
一、原告主張：原告於民國87年7 月14日進入被告公司任職，擔
    任廠務工程師一職，薪資為每月新台幣（下同）6 萬6250元
    ，嗣於99年6 月15日下午，被告告知因公司業務性質變更欲
    資遣原告，如不同意就換職位，薪資約會減少2 萬元，並要
    求馬上作決定，原告於情急之下，遂向被告為同意終止勞動
    契約之意思表示，被告旋於是日發給原告離職證明。詎原告
    事後發現被告之業務仍為IC封測，並無任何業務性質變更之
    情事，原告顯係因被告之詐欺而為同意終止勞動契約，自得
    依民法第92條第1 項之規定撤銷意思表示；又原告如知悉被
    告業務並無變更情形，且職務調動及薪資調降均須經過雙方
    同意，原告即不為同意終止勞動契約之意思表示，此錯誤之
    意思表示，原告亦得依民法第88條第1 項之規定撤銷之。原
    告同意終止勞動契約之意思表示撤銷後，兩造之僱傭關係應
    繼續存在，原告願意提供勞務請被告回復其工作，遭被告拒
    絕，原告自無補服勞務之義務，且得請求被告給付原告自99
    年7 月16日起至100 年6 月20日止之工資79萬5000元。爰本
    於僱傭契約之法律關係，提起本訴。並聲明請求：(一)被告應
    給付原告79萬5000元及自起訴狀繕本送達翌日起至清償日止
    ，按週年利率5 ％計算之利息。(二)願供擔保聲請准予宣告假
    執行。
二、被告則以：本件兩造係合意終止勞動契約，且約定依資遣方
    式發放資遣費，被告亦已依約發放資遣費給原告，如原告否
    認兩造為合意終止，被告亦係依勞動基準法第11條第4 款之
    規定終止勞動契約，並無不法。原告並未舉證被告有何詐欺
    原告之情事，亦非因錯誤而為意思表示，且原告離職後前往
    高信工程股份有限公司（下稱高信公司）任職，每月薪資6
    萬5000元，應自原告請求之金額予以扣除等語，資為抗辯。
    並聲明：原告之訴及假執行之聲請均駁回；如受不利判決，
    願供擔保，聲請准予宣告免為假執行。
三、下列事項為兩造所不爭執，依民事訴訟法第280 條第1 項、
    第279條第1項規定，堪信為真實：
  (一)原告於87年7 月14日進入被告公司任職，擔任廠務工程師一
    職，於99年6 月15日時之每月薪資為6萬6250元。
  (二)被告於99年6 月15日下午4 時許，由訴外人即被告公司經理
    杜鴻興及處長蘇明聰通知原告至會議室，告知原告業務性質
    變更，原告可選擇更換職位或接受資遣，原告當下表示同意
    資遣，旋收拾個人物品，辦理離職手續，原告並領取1 個月
    之預告工資後於同日下午6 時許離職（卷第4 頁、第60、60
    -1頁）。
  (三)原告離職後於99年8 月5 日在高信公司任職，每月薪資6萬
    5000元，任職期間至100 年6 月20日止（卷第302 頁）。
四、本件之爭點：
  (一)兩造是否合意終止勞動契約？或係遭被告以勞動基準法第11
    條第4 款解僱？
  (二)被告是否有業務性質變更之情形？原告依民法第88條第1 項
    、第92條第1 項之規定，撤銷其意思表示，有無理由？
五、得心證之理由：
  (一)兩造是否合意終止勞動契約？或係遭被告以勞動基準法第11
    條第4 款解僱？
    1.本件原告主張被告於99年6 月15日下午4 時許，由公司經
      理杜鴻興及處長蘇明聰通知原告至會議室，告知原告業務
      性質變更，原告可選擇更換職位或接受資遣，原告當下表
      示同意資遣，旋收拾個人物品，辦理離職手續，原告並領
      取1 個月之預告工資後於同日下午6 時許離職等情，為被
      告所不爭執。且證人蘇明聰到庭證稱：「我請原告到會議
      室向他說明公司目前的狀況，公司認為已沒有續聘的需要
      要做職務的調動，問原告是要依據勞基法資遣還是調任職
      務，原告表示要依勞基法資遣，所以我有通知公司人事部
      資遣」等語（卷第265 頁）；證人杜鴻興到庭證稱：「因
      為我們的處長說明公司有意資遣原告，處長也有向原告說
      是否考慮換工作的事，有無意願轉換公司的其他職務，類
      似機房操作的工作」等語（卷第271 頁），與原告所述一
      致，堪信原告主張之上揭事實為真實。
    2.按當事人互相表示意思一致者，無論其為明示或默示，契
      約即為成立，民法第153 條第1 項定有明文。經查法無明
      文禁止勞雇雙方以資遣之方式合意終止勞動契約，雇主初
      雖基於其一方終止權之發動，片面表示終止勞動契約資遣
      勞方，但嗣後倘經雙方溝通、協調結果，達成共識，就該
      終止勞動契約之方式，意思表示趨於一致，即難謂非合意
      終止勞動契約。依上開原告離職過程觀之，因被告告知原
      告公司業務性質變更，無法續聘，可選擇資遣方式離職，
      或變更職務內容續留公司，經原告選擇接受資遣方式離職
      ，並自承已領取1 個月之預告工資，足認原告係以接受資
      遣方式合意終止勞動契約，並非遭被告以單方意思表示預
      告終止勞動契約，原告主張係遭被告單方解僱，尚非可採
      。
  (二)被告是否有業務性質變更之情形？原告依民法第88條第1 項
    、第92條第1 項之規定，撤銷其意思表示，有無理由？
    1.按雇主非有業務性質變更，有減少勞工之必要，又無適當
      工作可供安置時，不得預告勞工終止勞動契約，勞基法第
      11條第4 款定有明文。本件兩造係合意終止勞動契約，固
      已認定如前，惟原告同意被告以資遣方式合意終止勞動契
      約，係相信被告所稱公司業務性質變更，有減少勞工必要
      之說詞，經考量即使改變工作職務，或非本業學能，或薪
      資驟降而難以接受，始同意被告資遣，則被告是否確因業
      務性質變更而有減少勞工之必要，於原告是否遭被告詐欺
      而為合意終止勞動契約之意思表示之判斷攸關，且公司業
      務性質變更，牽涉公司整體營運規劃，一般受薪勞工無從
      確切知悉其內容，故此項事實之有無，自應由被告負舉證
      之責，始符公平原則。
    2.按所謂業務性質變更，概指雇主所經營之營業項目、產品
      種類、生產技術、組織結構等項，出於經營決策與生存所
      需，考量工商發展與勞動市場之條件與變化，在必要與合
      理程度內所為之變更者而言，此須綜合一切客觀情狀加以
      觀察，必以雇主確有營業性質變更、有減少勞工必要之事
      實，而無從繼續僱用勞工之情形，始足當之。雇主倘關於
      同性質之他部門，依然正常運作，甚或業務增加，仍需用
      勞工時，或原來受僱之勞工均能勝任新工作，或經過再訓
      練亦能勝任，則應無解僱勞工之必要。
    3.本件被告係以導線架IC封裝、光學IC封裝、超薄IC封裝、
      記憶卡及其他利基型應用產品為其主要業務，此有被告公
      司之網路列印資料附卷可稽（卷第51至55頁），而原告原
      任職被告公司擔任廠務設計工程師，負責廠內空調系統、
      空調監控系統、冷凍庫、製程冷卻水系統、抽排風系統、
      無塵室等所有事宜，有被告不爭執真正之工作職掌表在卷
      可參（卷第88至89頁、第278 頁）。又證人蘇明聰證稱：
      「目前公司廠務部仍然存在，廠務部的工作除了5 樓興建
      工程外，下面4 層樓還是有冷凍等原告從事的工作，當天
      並未資遣其他廠務部門員工，原告離職後，其工作分配給
      其他員工」等語（卷第267 至269 頁）；另證人杜鴻興證
      稱：「當天因為我們的處長說明公司有意資遣原告，處長
      也向原告說明是否考慮換工作的事，有無意願轉換公司的
      其他職務，類似機房操作的工作，原告後來說如果只有機
      房與資遣兩種選擇，原告要選擇資遣，印象中當天處長並
      無向原告說明要資遣或換職位的原因，處長只有說明是公
      司的決定，我不知道原告遭資遣的原因，目前廠務部工作
      內容類別不一樣，有部分與原告離職前相同，因為設計發
      包出去，但是執行的部分還是要有人負責與廠商發包聯繫
      接洽等事項」等語（卷第271 至273 頁）。準此以言，被
      告固有將部分原告從事之工作委外處理，但仍有原告本來
      所從事之工作內容由其他人分擔，且廠務部門事實上僅有
      原告離職，整體而論，此充其量僅屬被告公司業務之微幅
      調整，與勞動基準法允許資方得據以資遣勞工之所謂業務
      性質變更尚屬有間。何況證人杜鴻興已明白證述是被告有
      意資遣原告，故所謂業務性質變更實屬遮掩被告本欲資遣
      原告之包裝說詞，是被告所為抗辯，難以採信。
    4.被告固又抗辯是否業務性質變更，應參酌當時被告實際營
      運狀況，廠務部門業務減縮既為事實，自難苛責雇主量化
      其比例而資為判斷之標準。然勞動基準法第11條第4 款所
      謂業務性質變更，與同條第2 款後段所稱之業務緊縮，二
      者內涵並非相同。所謂「業務緊縮」，係企業經營因景氣
      下降、市場環境變化等情事而須緊縮業務，以致產生多餘
      人力，雇主為求經營之合理化與企業生存，必須解僱勞工
      以為因應，始得以業務緊縮為由終止勞動契約。此與前述
      基於公司營業項目、產品種類、生產技術或組織結構調整
      等原因而有減少人力必要之業務性質變更仍有區別，本件
      被告係因擴建5 樓廠房併將部分空調設計工程委由外包廠
      商處理，非屬業務緊縮，至為顯然，而廠房擴建後，除原
      告外其餘同部門人力並未減少，並保留原告原來從事之部
      分相同業務，此項實際經營狀況自難認已達到實質性或結
      構性之變異，難認屬業務性質變更之程度，況且原告任職
      之同部門何以僅減少原告一人，亦未見被告提出正當化之
      具體理由或為其他相關之舉證，則被告抗辯因業務性質變
      更致有減少勞工必要云云，要非可取。
    5.按被詐欺而為意思表示者，依民法第92條第1 項之規定，
      表意人得撤銷其意思表示。所謂詐欺，係欲相對人陷於錯
      誤，故意示以不實之事，令其因錯誤而為意思之表示而言
      。本件被告告知原告公司業務性質變更，已將空調系統委
      外承包，已無原告原有工作之業務量等情，欲原告選擇資
      遣或改任機房工作，惟實際上僅屬公司業務微幅調整，未
      達業務性質變更之程度，有如前述，因此，在被告公司掌
      握營運方向及資訊優勢之情形下，原告未能確切知悉業務
      調整或變更之程度，選擇同意接受被告資遣，自屬受被告
      欺詐而陷於錯誤，並因錯誤而為終止勞動契約之意思表示
      ，是原告以本件起訴狀繕本送達撤銷撤銷其合意終止勞動
      契約之意思表示，兩造勞動契約溯及於合意終止時仍有效
      存在，自堪認定。
    6.據此，原告依兩造間自始有效存在之僱傭契約，請求被告
      給付薪資，係屬有據。被告雖不爭執原告請求給付自99年
      7 月16日至100 年6 月20日按每月6 萬6250元計算之薪資
      （卷第29、319 頁），惟抗辯依上開期間為11月又6 日計
      算，應給付原告之薪資為74萬2000元【計算式：66250 ×
      11+66250÷30×6 ＝742000】，且原告離職後於99年8 月
      5 日前往高信公司任職，至原告請求期間100 年6 月20日
      止有10月又6 日，依每月薪資6 萬5000元計算，應自請求
      之金額予以扣除68萬4667元，扣除後原告僅得請求5 萬
      7333元等語。按僱用人受領勞務遲延者，受僱人無補服勞
      務之義務，仍得請求報酬。但受僱人因不服勞務，轉向他
      處服勞務所取得之利益，僱用人得由報酬額內扣除之，為
      民法第487 條所明定。原告離職後確實前往高信公司任職
      ，每月薪資6 萬5000元一情，為兩造所不爭執，堪信為真
      ，且原告不爭執上開被告計算扣除後之金額（卷第319 頁
      ），則經扣除後，原告得請求被告給付之薪資為5萬7333
      元，逾此部分之請求，不應准許。
六、綜上所述，原告依兩造間僱傭契約之法律關係，請求被告給
    付5 萬7333元及自起訴狀繕本送達（參見卷第26頁送達證書
    ）之翌日即99年10月9 日起至清償日止，按週年利率5 ％計
    算之利息，為有理由，應予准許，逾此數額之請求，則屬無
    據，應予駁回。又本件命被告給付金額未於50萬元，爰依民
    事訴訟法第389 條第1 項第5 款規定，依職權宣告假執行，
    並依被告聲請准許預供擔保得免為假執行。至原告敗訴部分
    ，其假執行之聲請失其依附，應併予駁回。
七、、本件事證已臻明確，兩造其餘攻擊防禦或舉證方法，核與
    判決結論不生影響，無庸逐一論述，附此敘明。
八、據上論結，本件原告之訴為一部有理由，一部無理由，依民
    事訴訟法第79條、第389 條第1 項第5 款、第392 條第2 項
    ，判決如主文。
中    華    民    國   100    年    8     月    31    日
                  勞工法庭    法  官  李嘉益
以上正本係照原本作成。
如對本判決上訴，須於判決送達後20日內向本院提出上訴狀。如
委任律師提起上訴者，應一併繳納上訴審裁判費。
中    華    民    國   100    年    8     月    31    日
                              書記官  鄭倩